臺灣高等法院刑事判決　　　　　　　　　　　　　九十一年度上易字第二二九九號
　　上　訴　人　臺灣板橋地方法院檢察署檢察官
　　被　　　告　甲○○
右上訴人因被告贓物等案件，不服臺灣板橋地方法院九十一年度訴字第四０五號，中
華民國九十一年七月九日第一審判決（起訴案號：臺灣板橋地方法院檢察署八十九年
度偵字第一九六一一號）提起上訴，本院判決如左：
    主  文
上訴駁回。
    理  由
一、公訴意旨略以：甲○○明知其友人金昶毅（原名金威傑，綽號「志修」）所持有
    懸掛偽造ＦＣ─九七六六號車牌之自用小客車，係來路不明之贓車（該車係丙○
    ○所有〔車主登記為：建明工業有限公司〕，車牌號碼ＨＦ─七九九一號、引擎
    號碼ＡＨＥ２３２６ＲＧＥ９０１８５、ＢＭＷ牌自用小客車，於民國八十九年
    十月二日下午四時在台北縣五股鄉○○路○段五七七巷一○五號前失竊，惟於失
    竊後，經金昶毅故買後懸掛偽造之ＦＣ─九七六六號車牌），竟仍於八十九年十
    月十一日夜間，於其位於台北縣中和市○○路一四一巷十五號之住處前，收受前
    開自用小客車，並於八十九年十月十二日下午五時三十分許，駕駛前開小客車行
    經台北縣中和市○○路一三八號前時，為警查獲，因認甲○○涉有刑法第三百四
    十九條第一項之收受贓物罪嫌及同法第二百十六條、第二百十二條行使偽造特種
    文書罪嫌。
二、按犯罪事實應依證據認定之，無證據不得推定其犯罪事實，又不能證明被告犯罪
    ，應諭知無罪之判決，刑事訴訟法第一百五十四條、第三百零一條分別定有明文
    。再按犯罪事實之認定，應憑證據，如未能發現相當證據，或證據不足以證明，
    自不能以推測或擬制之方法，以為裁判基礎（最高法院四十年臺上字第八十六號
    判例參照）。認定不利於被告之事實，須依積極證據，茍積極證據不足為不利於
    被告事實之認定時，即應為有利於被告之認定，更不必有何有利之證據，有最高
    法院四十年臺上字第八十六號、三十年上字第八一六號判例可資參照。而認定犯
    罪事實所憑之證據，無論為直接證據或間接證據，其為訴訟上之證明，須於通常
    一般之人均不致於有所懷疑，而得確信其為真實之程度者，始得據之為有罪之認
    定，倘其證明尚未達到此一程度，而有合理性懷疑之存在時，即無從為有罪之確
    信，亦有最高法院七十六年臺上字第四九八六號判例可資參酌。
三、本件公訴人認被告甲○○涉有上開罪嫌，無非係以前開小客車已於八十九年十月
    二日下午四時遭竊，有車輛竊盜車牌失竊資料個別查詢報表─查詢車輛認可資料
    在卷足憑，又被告與金旭毅相識既已半年多，應知金某係竊盜集團團員，且被告
    亦未取得前開車輛之行車執照，所述之情節顯違常理，因而認被告有贓物及行使
    偽造特種文書之認識，為其論據。
四、訊之被告堅決否認右揭犯行，辯稱：該車係金昶毅停放於伊台北縣中和市○○路
    一五一號之住處前，伊不知該車係贓車及所懸掛之車牌係偽造，故向金某借用，
    金某即於查獲當日請人轉交鑰匙予伊，要伊將該車開至中和市○○路之正聲婦產
    科，且伊雖與金某相識半年，但並不知金某從事何種工作，警察查獲時告知伊才
    知道該車係贓車、懸掛之車牌係偽造及金某是做ＡＢ車的等語。
五、經查：
    (一)被告駕駛之車牌號碼ＨＦ─七九九一號、引擎號碼ＡＨＥ２３２６ＲＧＥ
      ９０１８５、ＢＭＷ牌自用小客車，原屬丙○○所有〔車主登記為：建明工業
      有限公司〕，於八十九年十月二日下午四時在台北縣五股鄉○○路○段五七七
      巷一○五號前發現失竊，經丙○○於八十九年十月八日向台北縣蘆洲分局成洲
      派出所報案，而查獲前開自小客車時該車所懸掛之ＨＦ─七九九一號車牌二面
      ，則係登記乙○○所有，且該乙○○所有之車牌未曾遺失或脫離車主占有之事
      實，業經被害人丙○○、證人乙○○於警訊時指證明確，並有車輛竊盜車牌失
      竊資料個別查詢報表─查詢車輛認可資料及車籍作業系統─查詢認可資料各一
      紙，台北縣警察局板橋分局偵辦刑案相關現場事、物照片表照片六張在卷及前
      開自小客車、偽造之車牌兩面、鑰匙一支扣案可佐，故警方查獲時該車車身係
      屬丙○○失竊之盜贓，所懸掛之ＨＦ─七九九一號車牌二面則係偽造乙○○所
      有之車牌，足堪認定。是本案須審究者，厥為被告究否有收受贓物及行使偽造
      特種文書之認知與故意。
    (二)查刑法第三百四十九條第一項之收受贓物罪，除行為人有贓物之認識外，尚須
      有無償取得該贓物之行為；刑法第二百十六條、第二百十二條之行使偽造特種
      文書，亦須有該特種文書係屬偽造之認識，復持之行使之故意，始足當之。經
      查：證人金昶毅於原審調查時到庭證稱：前開自小客車及其上懸掛之車牌、行
      照是伊向人以三萬元之代價購買的，被告向伊借車並不知道該車係贓車、車牌
      及行照係偽造的，故伊叫人將車鑰匙交予被告，行照則一直都擺在車上等語（
      見原審卷第四十一頁、第四十二頁），其所稱故買該贓車犯行部分，並有台灣
      台北地方法院八十九年度易緝字第二二六號判決一份附卷可參（原審卷第十八
      頁至第二十四頁），核與被告所辯伊不知該車係贓車、車牌及行照係偽造者，
      金某叫人轉交鑰匙予伊，並要其開至中和市○○路之正聲醫院還車之情節，大
      致相符，應屬可信。被告既稱係向金某借用，伊並不知為贓車，復無其他積極
      證據佐證，難以單純使用車輛即推定被告知悉該車為贓物及所懸掛之車牌係偽
      造之特種文書而成立犯罪。再者，公訴意旨以被告與證人金昶毅相識已有半年
      ，逕認被告應知金某係竊盜集團成員（起訴書誤載為：應知被告係竊盜集團員
      ），並質疑交付該車鑰匙予被告之人為何不直接將車開走交予金某，而認被告
      所述之情節亦違常理，然衡諸一般常情，縱屬熟識之友人，不知友人有不法行
      為者，所在多有，亦難以被告與金某相識半年，遽認被告知悉前開自小客車係
      贓車；又關於公訴意旨質疑：交付鑰匙予被告之人為何不直接將車開走交予金
      某乙節，原因更屬多樣，實難以此即推論被告有無償收受之意思，公訴人據此
      推認被告知情，亦難認合於經驗法則。其無足可證明被告從事犯罪之積極證據
      ，推測被告涉及某項罪名，顯與前揭刑事訴訟法第一百五十四條之意旨有違，
      而非法之所許。本案客觀上顯現之證據，既不足以使通常一般人均認被告顯有
      收受贓物及行使偽造種文書之故意，而有合理性懷疑之存在，此外復查無其他
      積極證據足資證明被告有何明知為贓物而收受之事實，及於駕駛前開自小客車
      之際，主觀上確已知悉該車所懸掛者為偽造之車牌，自難僅以該車係失竊之贓
      車、車牌係偽造之車牌之客觀事態，推論被告涉有何等收受贓物及行使偽造文
      書罪嫌，揆諸前揭條文規定及判例意旨，自應為被告無罪之判決。
六、原審以不能證明被告犯罪而諭知被告無罪之判決，經核並無不合，檢察官上訴意
    旨猶以：「被告供稱係金昶毅於其為警查獲前一天，將車放在他家門前，隔天並
    派人送來鑰匙，要其將車開到指定地點，此已違反常理，且與金昶毅證稱：係借
    車予被告亦不相符。又苟非熟識之人，金昶毅可能將名貴轎車借予被告使用？原
    審認定被告雖認識金昶毅已有半年，並不一定知悉金昶毅係竊車集團成員云云，
    顯不符常理」等情，指摘原判決不當，請求撤銷改判。惟查：本件並無積極證據
    足資證明被告有何明知為贓物而收受之事實，及於駕駛前開自小客車之際，主觀
    上確已知悉該車所懸掛者為偽造之車牌，有如前述，檢察官此部分論述，僅為推
    論之詞，並不足以證明被告有收受贓物及行使偽造特種文書之犯行，檢察官之上
    訴為無理由，應予駁回。
據上論斷，應依刑事訴訟法第三百六十八條，判決如主文。
本案經檢察官呂光華到庭執行職務。
中      華      民      國    九十一    年      十      月     十一     日
                              臺灣高等法院刑事第二十四庭
                                  審判長法  官  陳  貽  男
                                        法  官  王  炳  梁
                                        法  官  李  世  貴
右正本證明與原本無異。
不得上訴。
                                        書記官  魏  汝  萍
中      華      民      國    九十一    年      十      月     十一     日
